【裁判字號】    98,非抗,136
【裁判日期】    981211
【裁判案由】    選任遺產清理人
【裁判全文】
臺灣高等法院民事裁定                 98年度非抗字第136號
再抗告人    甲○○
            丙○○
共同代理人  葉繼升律師
            粘毅群律師
上列抗告人因選任遺產清理人事件，對於中華民國98 年2月23日
臺灣臺北地方法院97年度家抗字第44號所為裁定提起再抗告，本
院裁定如下：
    主  文
原裁定廢棄。
    理  由
一、本件再抗告意旨略以：緣再抗告人之被繼承人乙○○於民國
    （下同）96年9月15日死亡，遺留台北市○○區○○段2小段
    2087建號房屋及所坐落同地段609地號及611地號之土地（以
    下合稱系爭不動產），然因乙○○的繼承人僅再抗告人，而
    再抗告人係印尼籍，且我國與印尼並無平等互惠原則適用，
    故再抗告人無法辦理繼承登記取得系爭不動產權利。又再抗
    告人遠居印尼，並均年逾80歲，不可能到我國管理系爭不動
    產，而乙○○並無遺囑執行人，再抗告人雖係乙○○之繼承
    人，亦屬利害關係人，爰依非訟事件法第154條第1項規定，
    聲請法院選任粘毅群律師為乙○○之遺產清理人，並將系爭
    不動產以新台幣250 萬元出售予第三人康素貞，將所得價款
    扣除相關應付費用後，匯入再抗告人甲○○之存款帳戶等語
    。
二、按繼承人因故不能管理遺產，亦無遺囑執行人者，利害關係
    人或檢察官得聲請法院選任遺產清理人， 非訟事件法第154
    條第1項定有明文。經查：
  (一)再抗告人主張其女乙○○於96 年9月15日死亡，遺有系爭不
    動產，再抗告人係乙○○之全體繼承人一節，業據再抗告人
    提出繼承系統表、戶籍謄本、建物登記謄本及土地登記謄本
    為證，堪信為真實。
  (二)按外國人在中華民國取得或設定土地權利，以依條約或其本
    國法律，中華民國人民得在該國享受同樣權利者為限，土地
    法第18條定有明文。查再抗告人前向台北市古亭地政事務所
    申請辦理系爭不動產分割繼承登記，經該地政事務所以再抗
    告人係屬印尼國籍，而該國未依土地法第18條規定列入平等
    互惠國家，故該國國民不得在我國取得或設定土地權利為由
    ，而駁回再抗告人之申請，此有台北市古亭地政事務所97年
    6月13日中正(一)字第5783號土地登記案件補正通知書及97年6
    月24日中正(一)字第5783號土地登記案件駁回通知書可稽。又
    據內政部於97年7月2日以台內地字第0970106965號函覆：「
    …查本部89年9月19日台內地字第8912799號函釋：『…在印
    尼有居住權之外國人可擁有住宅權及對國家土地擁有使用權
    ，但不被允許擁有土地權，該禁令亦適用於繼承取得土地之
    情形。故印尼國家不符上開土地法第18條平等互惠之規定。
    』及91 年7月15日台內地字第0910068894號令：『…外國人
    得因繼承取得土地法第17條第1 項所列各款土地，惟仍須符
    合同法第18條平等互惠之原則，…』，是以，依土地法第18
    條平等互惠規定，印尼人不得因繼承取得我國土地，自無同
    法第17條第2 項辦理繼承登記後出售之適用」。是再抗告人
    據以主張其雖為乙○○之繼承人，然無法就系爭不動產辦理
    繼承登記而取得系爭不動產權利，自屬可取。
  (三)查再抗告人甲○○係西元1923年5月7日出生，再抗告人丙○
    ○係1924 年7月22日出生，均屬印尼國籍，並居住於印尼，
    此有經駐印尼台北經濟貿易代表處認證之授權書及委任狀可
    稽，則再抗告人主張其年逾80歲，且遠居印尼，事實上不可
    能在我國管理系爭不動產，要非無據。
  (四)按非訟事件法第154條第1項規定之立法意旨，乃在繼承人全
    體有因故不能管理遺產，亦無遺囑執行人之情形時，為避免
    因遺產所涉之權利義務關係久懸未決，並兼顧債權人或受遺
    贈人之權益，因而明定得由利害關係人或檢察官向法院聲請
    選定遺產清理人，以代繼承人清理遺產。而繼承人對於遺產
    ，較之債權人或受遺贈人等利害關係人更具有利害關係，是
    非訟事件法第154條第1項所定得聲請法院選任遺產清理人之
    「利害關係人」，自應包括繼承人在內，始符上開立法旨趣
    。
  (五)依上所述，再抗告人既不能取得系爭不動產權利，復不能至
    我國管理系爭不動產，且無遺囑執行人，則再抗告人依非訟
    事件法第154條第1項規定聲請法院選任遺產清理人，於法並
    無不合。從而原裁定以再抗告人非屬非訟事件法第154條第1
    項所定之利害關係人，亦非因故不能管理遺產為由，駁回再
    抗告人之抗告，而維持原法院97年度財管字第39號駁回聲請
    之裁定，尚有未洽，其適用非訟事件法第154條第1項規定顯
    有錯誤，且所涉及之法律見解具有原則上重要性，再抗告意
    旨指摘原裁定不當，聲明廢棄，非無理由，應廢棄原裁定，
    由原法院更為適法之處理。
三、據上論結，本件再抗告為有理由，依非訟事件法第46條、民
    事訴訟法第495條之1第2項、第477條第1項裁定如主文。
中    華    民    國    98    年    12    月    11    日
                    民事第四庭
                        審判長法  官  張劍男
                              法  官  陳靜芬
                              法  官  彭昭芬
正本係照原本作成。
不得再抗告。
中    華    民    國    98    年    12    月    11    日
                              書記官  丁華平

司法院資訊處製作；財團法人民間司法改革基金會備份。
